臺灣高等法院臺南分院民事判決　九十年度重上字第七三號　ｅ
　　　上　 訴　 人　乙　○　.
　　　兼訴訟代理人　甲　○　○.
　　　被 上 訴　人　中國農民銀行股份有限公司
　　　法 定 代理人　丙　○　.
右當事人間請求塗銷所有權移轉登記等事件，上訴人對於中華民國九十年八月二十三
日台灣嘉義地方法院第一審判決（九十年度重訴字第一一五號），提起上訴，本院判
決如左：
　　　主　　　文
上訴駁回。
第二審訴訟費用由上訴人共同負擔。
　　　事　　　實
甲、上訴人方面：
一、聲明：(一)原判決廢棄，被上訴人在第一審之訴駁回。(二)訴訟費用由被上訴人負擔
    。
二、陳述：除與原判決記載者相同，予以引用外，補稱：
（一）上訴人抵押借款迄今利息支出已達六千餘萬元。上訴人於九十年元月初與被上
      訴人協商，希望緩繳息，被上訴人稱借款三月到期，希望能先繳到二月四日，
      以便辦理展期，再談利息事宜。四月中接獲通知才知被上訴人未辦妥展期手續
      。
（二）上訴人因心臟疾病，感世事難料，才有贈與行為，不知有侵害債權。且抵押擔
      保品設定迄今未曾移轉登記，並無侵害被上訴人債權。
（三）被上訴人提供八十年徵信報告，可貸放金額新台幣（下同）一千八百五十萬元
      ，是被上訴人要求上訴人提交七十九年抵押品公告現值（每平方公尺一百五十
      元）、地形、地理位置加以評估綜合確定抵押品總價值再打折所得金額，最後
      將實際貸款金額二千萬元乘以一．二倍設定抵押權二千四百萬元，八十二年公
      告現值每平方公尺五百元，為七十九年公告現值之三．三倍，被上訴人以此為
      基準八十三年同意貸款由二千萬元增加為六千萬元，設定抵押權七千二百萬元
      ，由此可證被上訴人貸款金額增減是以公告現值增減比例為基準。並請求調閱
      八十三年三月貸款審核表。
（四）上訴人借款六千萬元，即提供名下九筆土地予被上訴人設定抵押，當初上開土
      地每平方公尺之公告現值為五百元，被上訴人既即同意上開九筆土地供其設定
      六千萬元之抵押權，顯然該土地之市價高出公告現值甚多。今上開九筆土地之
      公告現值每平方公尺為六百元，其價值顯較當初設定抵押時更較有利於被上訴
      人債權之實現，則上訴人將系爭不動產無償贈與其妻乙○○之行為，顯無損害
      被上訴人債權。
（五）復依八十、八十八、九十年度不動產擔保品估值表所示，（其中於八十年公告
      現值每平方公尺一五０元，擔保品估值：00000000元；八十八年公告
      現值每平方公尺六００元，擔保品估值：00000000元；九十年公告現
      值每平方公尺六００元，擔保品估值：00000000元）可知九十年不動
      產估值表違背正常估價作業方式，尤其九十年之估值僅為八十八年之百分之三
      十二，與八十、八十八年度差距過大。被上訴人顯係蓄意貶低上訴人擔保品價
      值。
（六）雲林地方法院二次拍賣無人應買，主要係因對於系爭土地拍賣公告第七項記載
      ：持分共有地、地上建築物、有人佔有使用、土地共有人有優先承買權等受限
      ，故無人應買。被上訴人以此無人應買案例作為擔保品估價標準，不足採信。
（七）被上訴人在原審九十年八月九日所呈之申請書（曾煥財、曾健一、曾健次在被
      上訴人所提供土地抵押權部分），實則曾氏三人向被上訴人共借款一億零五十
      萬元，惟申請書卻僅載三千八百萬元，且該申請書迄今尚未核准辦理，曾氏三
      人現係在被上訴人壓逼下所為之虛構行為，不足為採。
（八）依雲林地院任民執已決字第八九之四四二六號鑑價通知所示，該通知上載該四
      筆土地鑑價共二百八十三萬三千元，面積共一八五七‧三二平方公尺，平均每
      平方公尺一千五百二十五元，縱取其中最低之地號（新港段四二號），每平方
      公尺為九百元。另歐亞不動產鑑定公司市調案中，其中案例一（新湖鄉六一０
      地號）：每平方公尺四千五百三十七元，案例二（雲一三一線西側，水利會工
      作站北側三百公尺處）：每平方公尺二千二百六十八元。據上，取其中最低價
      地號（新港段四二號），每平方公尺為九百元計算，上訴人之擔保品總價六千
      八百八十二萬元，已足清償債務，是顯無侵害債權之虞。
（九）被上訴人八十年授信審核表擔保品估值是按公告現值一百五十元元加八成後計
      算其估值，八十、八十二、八十三貸款種類均為「發展農業專案貸款」，為何
      八十二年扣除增值稅主要原因是上訴人所需金額三千萬，被上訴人採扣除增值
      稅估價，若以正常作業估價，八十二年每平方公尺公告現值五二０元加七成擔
      保品估值六千七百五十九萬萬六千元。而八十三年估價方式早於八十年貸款時
      即適用，是八十二年擔保品估值既早已超過六千萬元，足證八十三年貸款金額
      由二千萬增為六千萬，係因公告現值調升而增加。
（十）被上訴人八十二、八十三年不動產估價表顯示被上訴人係以公告現值為基準以
      決定放款金額。八十三年估價表財物估價值六千八百餘萬元，放款六千一百四
      十四萬元。而以八十三年估價表為範例：八十八年（八十七年公告現值每平方
      公尺六百元）、九十年（八十九年公告現值每平方公尺六百元），根據被上訴
      人嘉義地院九十年八月二日徵信報告所示：八十八、九十年財物估值八千七百
      餘萬元，放款值七千八百餘萬元。分別較八十三年多一千餘萬元，對被上訴人
      增加保障，更有利其債權。
（十一）被上訴人八十三年貸款六千萬元，為設定抵押權借款擔保品迄今未曾變動或移
　　　轉。確認擔保品為十足擔保，八十三年授信審核表管理單位意見三「所提之押
　　　品放款值與借款值相當，債權應可確保無虞」。足見被上訴人主張，顯無理由
　　　。上訴人贈與移轉登記並無侵害債權。
三、證據：除援用第一審所提證據外，補提診斷證明書正本一份、雲林地院執行處通
    知一份、歐亞不動產鑑定公司市調案例表土地登記謄本各一份、口湖鄉行政區圖
    一份、擔保品地籍圖一份、鑑價地號地籍圖三份為證。
乙、被上訴人方面：
一、聲明：(一)上訴駁回。(二)訴訟費用由上訴人連帶負擔。
二、陳述：除與原判決記載相同者，予以引用外，補稱：
（一）被上訴人在原審所提出八十年間所為之授信審核表中可以看出，徵信摘要中包
      括上訴人甲○○養殖經驗、養殖面積、養殖收益及票據徵信。而擔保品情形在
      「與本行往來情形」之後，亦即並非單純以擔保品做為核放的惟一標準。否則
      「徵信摘要」及「與本行往來情形」二欄自無保留必要而刪除之。而事實上，
      實行擔保品乃是最終不得已的方法。因此在要求申貸人當時將擔保品變現之殺
      雞取卵與日後拍賣擔保品之間尋求一個平衡點，即是銀行放款之本質。而擔保
      品之價值是會隨時間及外在環境而改變。而為評估借款人變動性，此時信用才
      是最高指標，而非擔保品當時價值之高低。
（二）事實上早在上訴人八十三年增貸至六千萬元，即已在八十二年六月十六日將貸
      款額度自二千萬調高至三千萬。而當時對於不動產擔保品估價表中加成理由(二)
      「本行擬按公告現值加七成扣除增值稅估價。」至八十三年增貸時，其不動產
      擔保品估價表中加成理由(二)則載明「土地項次一－八依農業發展條例擬依公告
      現值八成估價免扣增值稅。土地項次九擬按公告現值加八成扣除增值稅估價」
      ，故才估算出00000000元之估值，而押值係以估值九成計算，故始有
      00000000元之押值。
（三）根據八十三年之授信審核表徵信摘要可知，上訴人飼養鰻魚之面積自七．五公
      頃增加至十五公頃，故週轉金自二千五百餘萬元增加至六千七百五十萬元。此
      外另有烏格二公頃及赤翅三公頃，實際上是上訴人擴大產能之所需。當時上訴
      人業務蒸蒸日上，故其還款能力會增加。
（四）上訴人認其擔保品公告現值漲為三倍，實屬不實。此可自上証一及上証二中所
      載可知該擔保品在八十二六月年每平方公尺公告現值為五百二十元，而八十三
      年三月（依八十二年七月標準）每平方公尺卻跌降至五百元，故公告現值實為
      調降而非調升。但為何估值卻增加，此原因是被上訴人徵信承辦人員認為上訴
      人之信用增加，故加成比率提高之所致。並非如上訴人所言擔保品公告現值調
      漲三倍。此可觀之八十二年審核表上對於公告現值為五百二十元之擔保品估值
      僅為二千八百九十六萬六千元得知。
（五）上訴人自原審即要求被上訴人提出歷年之授信審核表，被上訴在原審提出八十
      年初貸之資料但上訴人仍遭敗訴判決。未料上訴後，又重提此項要求而改以要
      求提出八十三年之授信審核表，而自此種內部文件中更可明確了解擔保品並非
      放款之惟一標準。而在土地公告現值不增反減之情形下，上訴人能順利增貸之
      原因乃是擴大產能收益及信用維持良好。惟九十年二月四日起上訴人甲○○即
      未能正常繳息，顯見其收益發生困難。九十年十一月卅日庭訊時又稱伊四處張
      羅才湊足上訴裁判費卅餘萬元。因此，伊在之前十個月未繳息（每月約四十餘
      萬元）積欠被上訴人四百餘萬元利息外，顯然已入不敷出，故賠上其信用，而
      其擔保品之估值隨即在九十年三月廿日貶跌至一千八百五餘萬元而已。即土地
      公告現值四干餘萬元（已無加成效果）扣除增值稅二千餘萬元，已無足夠財產
      清償其所負之債務。退步言，若上訴人甲○○上訴理由中認為贈與移轉登記予
      另一上訴人乙○○乃是因八十九年身體微恙之故，惟一年餘來其並無復發情形
      ，則由其妻贈與登記回來亦無難事，何故不為。
（六）上訴人甲○○以其在八十九年五月間因不穩定型心絞痛住進加護病房後有感於
      生命無常，故在九十年五月一日將系爭不動產移轉登記予其妻即上訴人乙○○
      ，認為其無脫產侵害債權之意圖，惟民法第二百四十四條第一項規定「債務人
      所為之無償行為，有害及債權者，債權人得聲請法院撤銷之。」而同法第二項
      規定「債務人所為之有償行為，於行為時，明知有損害於債權人之權利者，以
      受益人於受益時亦知其情事者為限，債權人得聲請法院撤銷之。」此二者共同
      要件為「(一)為債務人所為之法律行為(二)其法律行為有害於債權人(三)其法律行為
      係以財產權為目的。」而在有償行為時，始論及債務人是否明知其行為有害於
      債權及受益人於受益時，亦明知其事情，此可觀自最高法院四十二年台上字第
      三二三號判例。故可知無償詐害行為根本就無需以債務行為人是否「明知」有
      害及債權為要件。此即法諺「明示其一，排除其它」之比較得知。上訴人在八
      十九年五月生病卻延宕到九十年五月一日始為移轉登記。而上訴人僅繳息至九
      十年二月四日，又在九十年三月二十八日借款期限屆至而未清償，卻在九十年
      三月卅一日為贈與法律行為，故不論贈與或移轉登記行為均與遲延清償債權之
      時間緊密。若強與一年前之生病情形相連結，顯然牽強。
三、證據：除援用第一審所提出之證據外，補提八十二年六月十六日不動產擔保品估
    價表、八十三年一月三十一日不動產擔保品估價表、八十三年授信審核表、八十
    二年授信審核表各一份。
　　　理　　　由
一、本件被上訴人起訴主張：上訴人甲○○於八十八年三月二十八日向被上訴人借款
　　新台幣（下同）六千萬元，約定借款期限二年，利息按月繳付，本金到期償還，
　　詎上訴人甲○○於九十年三月二十八日借款期限屆至後，並未依約清償，僅繳息
　　至九十年二月四日，且於九十年三月三十一日將其所有如附表所示之不動產，以
　　夫妻贈與為原因，移轉予其配偶即上訴人乙○○，並於九十年五月一日經嘉義市
　　地政事務所辦妥所有權移轉登記，以圖逃避債務。查上訴人甲○○名下雖尚有坐
　　落雲林縣口湖鄉○○段二六之十一、二六之十三、二六之三四、二六之三五、二
　　六之三六、二六之三七、二六之三八、二六之三九、二六之四三等九筆土地，惟
　　其全部公告現值僅四千餘萬元，若再扣增值稅僅餘二千餘萬元，顯無足夠財產清
　　償其所負債務，爰依民法第二百四十四條之規定，請求撤銷上訴人二人間之詐害
　　行為，並塗銷所為之移轉登記等語。上訴人則以：上訴人甲○○因重病有感人生
　　無常，因將土地贈與上訴人乙○○。且上訴人甲○○向被上訴人借款六千萬元，
　　即提供所有坐落於雲林縣口湖鄉○○段二六之十一、十三、三四、三五、三六、
　　三七、三八、三九、四三等九筆土地予被上訴人設定抵押，當時上開土地每平方
　　公尺之公告現值為五百元，被上訴人既同意上訴人甲○○提供上開九筆土地供其
　　設定六千萬元之抵押權，顯然該土地之市價高出公告現值甚多，自不能以公告現
　　值作為認定價值之依據，而今上開九筆土地之公告現值每平方公尺為六百元，其
　　價值顯較當初設定抵押時更較有利於被上訴人債權之實現，則上訴人甲○○將系
　　爭不動產無償贈與上訴人乙○○之行為，顯無損害被上訴人債權之虞等語，資為
　　抗辯。
二、查被上訴人主張上訴人甲○○於八十八年三月二十八日向被上訴人借款六千萬元
    ，約定借款期限二年，利息按月繳付，本金到期償還，上訴人甲○○於九十年三
    月二十八日借款期限屆至後，並未依約清償，僅繳息至九十年二月四日，且於九
    十年三月三十一日將其所有如附表所示之不動產，以夫妻贈與為原因，移轉予其
    妻即上訴人乙○○，並於九十年五月一日，經嘉義市地政事務所辦妥所有權移轉
    登記等事實，業據被上訴人提出借據、約定書各一件、土地登記謄本八件為證，
　　且為上訴人所不爭執，堪信為真實。惟上訴人等主張：上訴人甲○○向被上訴人
　　借款六千萬元，已提供其所有坐落於雲林縣口湖鄉○○段二六之十一等九筆土地
　　予被上訴人設定抵押，該土地之市價高出公告現值甚多，故上訴人甲○○將系爭
　　不動產無償贈與上訴人乙○○之行為，顯無損害被上訴人債權之虞等語。是本件
　　應審酌者厥為上訴人為被上訴人設定抵押權之不動產是否足供清償積欠被上訴人
　　之債務而已。
三、被上訴人主張上開坐落雲林縣口湖鄉○○段二六之十一等九筆土地，依公告現值
　　計算僅四千六百八十三萬八千七百元之事實，業據其提出土地登記謄本為證，是
　　被上訴人主張該九筆土地不足清償上訴人甲○○之借款六千萬元等情，堪以採信
　　。上訴人雖舉台灣雲林地方法院任民執已決字第八九之四四二六號鑑價通知及歐
　　亞不動產鑑定公司市調案為例，主張系爭土地擔保品總價已足清償債務，是顯無
　　侵害債權之虞云云。惟查，土地價格鑑定，涉及土地之形狀、所在之地理位置、
　　地目等諸多因素之綜合判斷，甚至縱屬同一地段土地，其價格時有差異，自不得
　　以他案為本案之類比，上訴人援引上開資料主張系爭土地擔保品總價已足清償債
　　務云云，尚無足採。上訴人雖另主張上訴人甲○○向被上訴人借款六千萬元時，
　　所提供之前揭九筆土地之公告現值為五百元，被上訴人同意上訴人甲○○提供上
　　開九筆土地供其設定六千萬元之抵押權，故該土地之市價高出公告現值甚多云云
　　。惟依被上訴人提出之上訴人八十二、八十三年之不動產擔保品估價表顯示，該
　　擔保品在八十二年六月每平方公尺之公告現值為五百二十元，而八十三年三月（
　　依八十二年七月標準）每平方公尺則調降至五百元，其公告現值為調降，而非調
　　升；況目前不動產市場行情低迷，其市價恆較公告現值為低，此為眾所週知之事
　　實，上訴人主張其市價高出公告現值甚多云云，並無足採。矧被上訴人核放貸款
　　之標準，非單純以擔保品做為核放之惟一標準，其審核標準尚包括借款人信用、
　　還款來源、資金用途、借用展望等因素，亦即借款人所有之財產及債信均係評估
　　標準，此已據被上訴人陳明，並提出八十、八十二及八十三年授信審核表各一件
　　為證。依上開授信審核表觀之，被上訴人於徵信摘要攔及受理單位放款審核意見
　　欄中，對於上訴人甲○○從事之工作、設備、獲利情形、還款能力調查甚詳，堪
　　認被上訴人上開主張為可採。而於八十三年時，上訴人當時因養殖漁業之面積增
　　加而產能擴大，是其還款能力亦隨之增加，故被上訴人徵信承辦人員認為上訴人
　　之信用增加，故加成比率提高，因此週轉金自二千五百餘萬元增加至六千七百五
　　十萬元，亦有被上訴人八十三年之授信審核表徵信摘要附卷可稽。是在土地公告
　　現值不增反減之情形下，上訴人於八十三年順利增貸之原因，實乃是擴大產能收
　　益及信用維持良好所致，上訴人僅以兩造設定抵押之數額而認定抵押土地已足供
　　清償債務，就此部分之抗辯尚無可採。上訴人甲○○另主張其患有心臟疾病，有
　　感人生無常，因而將系爭土地移轉給上訴人乙○○，非惡意脫產云云。惟按債務
　　人所為之無償行為，有害及債權者，債權人得聲請法院撤銷之，民法第二百四十
    四條第一項定有明文。是只要債務人所為之無償行為有害於債權者，債權人即得
    聲請法院撤銷以保全債權，不以債務人無償行為之動機出於詐害債權為必要；且
    觀諸上訴人提出之診斷證明書顯示，上訴人甲○○於八十九年五月間即已發病入
    加護病房就醫；其貸款則繳息至九十年二月四日，而在九十年三月二十八日借款
    期限屆至未向被上訴人為清償，卻在九十年三月卅一日為本件贈與，而於九十年
    五月一日完成移轉登記，其贈與在發病一年及欠繳貸款本息之後，足見其動機亦
    非單純。
四、綜上所述，上訴人之擔保品依公告現值計算結果，僅值四千六百八十三萬八千七
　　百元，已不足清償被上訴人六千萬元之債務，而上訴人甲○○復將系爭土地移轉
　　給上訴人乙○○，顯已害及被上訴人貸款債權之受償，被上訴人依民法第二百四
　　十四條第一項、第四項之規定，於上訴人等為上開詐害債權行為後一年內提起本
　　件訴訟，請求撤銷上訴人等間所為之贈與及移轉登記行為暨請求上訴人乙○○將
　　上開所有權移轉登記予以塗銷，自屬有據。原審為被上訴人勝訴之判決，並無不
　　合。上訴意旨仍執陳詞指摘原判決不當，求予廢棄改判，為無理由，應予駁回。
五、本件事証已臻明確，兩造其餘攻擊防禦方法及証据資料，核與本件判決結果不生
　　影響，不予一一論述，併予敘明。
據上論結，本件上訴為無理由，依民事訴訟法第四百四十九條第一項、第八十五條第
一項前段、第七十八條，判決如主文。
中　　　華　　　民　　　國　　九十一　　年　　 　五 　　月    二十一    日
                                    臺灣高等法院臺南分院民事第二庭
                                        審判長法官　吳　　志　　誠
                                        　　　法官　李　　文　　賢
                                        　　　法官　楊　　省　　三
右為正本係照原本作成。
如對本判決上訴，須於判決送達後二十日內向本院提出上訴狀，未表明上訴理由者，
應於上訴後二十日內向本院提出理由書。
中　　　華　　　民　　　國　　九十一　　年　　 　五 　　月    二十二    日
　　　　　　　　　　　　　　　　　　　　法院書記官　謝　　淑　　玉
